ACORDAO-COMPLETO-2350588

ACÓRDÃO DE RELAÇÃO

ACÓRDÃO DE RELAÇÃO 3143/2019 ATA 14/2019 - SEGUNDA CÂMARA

Acórdão 3143/2019-TCU-Segunda Câmara
Considerando que o presente monitoramento foi realizado em parceria com o Tribunal de Contas do Estado de Sergipe e com a Superintendência da Controladoria Regional da União no Estado de Sergipe, tendo decorrido de deliberação proferida no Despacho de 16/1/2019 pelo Ministro-Relator André Luís de Carvalho, no bojo do TC-Processo 040.811/2018-2 (auditoria de conformidade) , com vistas a verificar o cumprimento de determinações dirigidas à Secretaria de Estado da Saúde de Sergipe por meio dos itens 9.1.1.1 ao 9.1.1.6 do Acórdão 7.454/2018 proferidos pela 2ª Câmara do TCU, sob a relatoria do Ministro-Substituto André Luís de Carvalho) , em face dos achados de auditoria na Fundação de Beneficência Hospital de Cirurgia – FBHC (popularmente conhecido como Hospital de Cirurgia) ;
Considerando que as determinações enviadas ao Hospital de Urgência de Sergipe (Huse) pelos itens 9.1.2.1 a 9.1.2.10 do referido acórdão serão alvo de posterior monitoramento em processo específico;
Considerando que, no escopo do presente monitoramento, também foi incluída a verificação sobre o cumprimento das recomendações encaminhadas à Secretaria de Estado da Saúde de Sergipe pelos itens 9.3.1 e 9.3.2 do aludido acórdão, dizendo respeito ao referido Hospital de Cirurgia;
Considerando que a auditoria de conformidade resultou na prolação do aludido Acórdão 7454/2018-TCU-Segunda Câmara e foi motivada pelos constantes problemas verificados no serviço de oncologia prestado em prol de pacientes do Sistema Único de Saúde (SUS) no Estado de Sergipe, com as frequentes interrupções nos procedimentos de radioterapia e quimioterapia, além da longa espera para a realização de cirurgias;
Considerando que, no Relatório de Fiscalização à Peça nº 48, ao identificar o irregular pagamento do valor referente à “diferença complementar” (ou “complemento MAC”) , a partir da diferença entre 70% do valor contratado mensalmente e o efetivamente produzido, em conformidade com a alínea “c” do inciso II da Cláusula 9ª do Contrato 8/2018, correspondendo às competências de janeiro a outubro de 2018, com o subjacente prejuízo ao erário pelo valor de R$ 6.785.351,48, a unidade técnica propôs a conversão destes autos em tomada de contas especial para a citação dos responsáveis;
Considerando, além disso, que a unidade técnica analisou o cumprimento das determinações e recomendações encaminhadas por meio do Acórdão 7454/2018-TCU-Segunda Câmara, além de sugerir a realização de audiências e o encaminhamento de determinações e recomendações à Secretaria de Estado da Saúde de Sergipe, com o envio, ainda, de cópia desta deliberação ao Ministério da Saúde, ao Tribunal de Contas do Estado de Sergipe, ao Ministério Público do Estado de Sergipe, à Superintendência da Controladoria Regional da União no Estado de Sergipe, à 7ª Vara Cível de Aracaju – SE e ao Ministério Público Federal em Sergipe;
Os Ministros do Tribunal de Contas da União, reunidos em Sessão de 2ª Câmara, ACORDAM, por unanimidade, com fundamento no art. 47 da Lei nº 8.443, de 1992, e nos arts. 143, inciso V, “g”, 235, 237, inciso V e parágrafo único, e 252, caput, do Regimento Interno do TCU, aprovado pela Resolução nº 246, de 2011, de acordo com os pareceres emitidos nos autos, em:
 (i) considerar cumprida a recomendação enviada à Secretaria de Estado da Saúde de Sergipe pelo item 9.3.2 do Acórdão 7454/2018-TCU-Segunda Câmara;
 (ii) considerar não cumpridas as determinações enviadas à Secretaria de Estado da Saúde de Sergipe pelos itens 9.1.1.1, 9.1.1.3, 9.1.1.5 e 9.1.1.6 do Acórdão 7454/2018-TCU-Segunda Câmara, além da recomendação expedida à referida secretaria pelo item 9.3.1 do Acórdão 7454/2018-TCU-Segunda Câmara em face da Fundação de Beneficência Hospital de Cirurgia;
 (iii) considerar parcialmente cumprida a determinação expedida à Secretaria de Estado da Saúde de Sergipe pelo item 9.1.1.2 do Acórdão 7454/2018-TCU-Segunda Câmara em face da Fundação de Beneficência Hospital de Cirurgia;
 (iv) considerar prejudicada, no presente momento, a determinação expedida à Secretaria de Estado da Saúde de Sergipe pelo item 9.1.1.4 do Acórdão 7.454/2018-TCU-2ªCâmara em face da Fundação de Beneficência Hospital de Cirurgia;
 (v) converter o presente processo de fiscalização em tomada de contas especial e, desde logo, autorizar as citações dos responsáveis solidários, em face do irregular pagamento do valor referente à “diferença complementar” (ou “complemento MAC”) , ante a diferença de aproximadamente 70% entre o valor contratado mensalmente e o valor efetivamente produzido, a partir da previsão dada pela alínea “c” do inciso II da Cláusula 9ª do Contrato 8/2018, para os meses de janeiro a outubro de 2018, resultando no dano ao erário sob o valor de R$ 6.785.351,48, sob as seguintes condições:
	COMPETÊNCIA
	DATA DE PAGAMENTO
	NOTAS FISCAIS
	VALOR NOTA FISCAL (R$) 

	jan/18
	27/12/2018
	567
	1.140.332,97

	fev/18
		569
	821.406,37

	mar/18
		571
	839.324,81

	abr/18
		573
	1.157.059,78

	mai/18
		575
	487.647,91

	jun/18
		577
	328.916,51

	jul/18
		579
	386.951,72

	ago/18
		581
	535.985,88

	set/18
		583
	383.711,99

	out/18
		585
	704.013,54

	TOTAL
	6.785.351,48

Valor do débito: R$ 6.785.351,48 (data de ocorrência: 27/12/2018) 
 (1)  Responsáveis solidários:
 (a) Sr. Valberto de Oliveira Lima (CPF XXX.544.475-XX) , como então Secretário de Estado da Saúde:
Conduta: ter autorizado, como ordenador de despesa, o pagamento irregular nas ordens bancárias referentes às Notas Fiscais 567, 569, 571, 573, 575, 577, 579, 581, 583 e 585;
 (b) Fundação de Beneficência Hospital de Cirurgia (CNPJ 13.016.332/0001-06) , como contratada;
 (2) Dispositivos legais infringidos: arts. 62 e 63, caput, e § 2º, III, da Lei nº 4.320, de 1964;
 (3) Valor do débito: R$ 6.785.351,48 (data de ocorrência: 27/12/2018) ; e
vi) prolatar as recomendações e as determinações abaixo indicadas:
	
1. Processo TC-Processo 003.895/2019-0 (RELATÓRIO DE MONITORAMENTO) 
	1.1. Responsáveis: José Almeida Lima (CPF XXX.237.385-XX) e Valberto de Oliveira Lima (CPF XXX.544.475-XX) .
	1.2. Órgão/Entidade: Secretaria de Estado da Saúde de Sergipe (SES-SE) e Secretaria Municipal de Saúde (SMS) de Aracaju – SE.
	1.3. Relator: Ministro-Substituto André Luís de Carvalho.
	1.4. Representante do Ministério Público: não atuou.
	1.5. Unidade Técnica: Secretaria do TCU no Estado de Sergipe (Sec-SE) .
	1.6. Representação legal: não há.
	1.7. Recomendar, nos termos do art. 250, III, do RITCU, que, por meio da Comissão de Acompanhamento do Contrato (CAC) para o Contrato 6/2019 firmado com a Fundação de Beneficência Hospital de Cirurgia, a Secretaria de Estado da Saúde de Sergipe adote as seguintes medidas: i) realize o pleno monitoramento do serviço de quimioterapia prestado por essa fundação aos pacientes do SUS; ii) exija dessa fundação que, ao firmar o contrato para a prestação dos serviços de quimioterapia, especifique, de forma clara, as metas quantitativas destinadas a esses pacientes com vistas a evitar a generalização verificada no Contrato 12/2008 celebrado entre esse hospital e a Onco Hematos Cirurgia Ltda.; iii) ajuste o quantitativo de quimioterapia previsto no Contrato 6/2019 com o intuito de garantir a não estipulação de metas acima da capacidade operacional da empresa contratada, sem prejudicar, todavia, a efetividade do ajuste;
1.8. Determinar, nos termos do art. 250, II, do RITCU, que, no prazo de 180 (cento e oitenta) dias contados da ciência deste Acórdão, a Secretaria de Estado da Saúde de Sergipe adote as seguintes medidas:
1.8.1.evite a suspensão de cirurgias oncológica-geral e oncológica-urológica, diante, principalmente, da não internação pela falta de contato antecipado com os pacientes do SUS, devendo encaminhar a respectiva documentação comprobatória;
1.8.2. promova o saneamento da ausência de regulação efetiva sobre o acesso aos serviços de saúde pública na unidade da federação, além da falta de transparência no processo regulatório, em face, principalmente, dos pacientes oncológicos do SUS encaminhados à Fundação de Beneficência Hospital de Cirurgia e ao Hospital de Urgência de Sergipe, atendendo aos princípios do acesso universal e igualitário às ações de saúde, nos termos do art. 196 da Constituição de 1988, e às normas do Ministério da Saúde sobre o mecanismo regulatório no SUS; devendo informar o TCU, no final do aludido prazo, sobre as medidas adotadas em atendimento à referida determinação, com a devida documentação comprobatória, e sobre os eventuais resultados já alcançados;
1.8.3. apresente as informações acompanhadas da devida documentação comprobatória sobre as medidas adotadas para exigir da Fundação de Beneficência Hospital de Cirurgia a efetiva composição da equipe multiprofissional e multidisciplinar, contemplando as atividades técnico-assistenciais realizadas em regime ambulatorial e de internação, sob rotina e urgência, com vistas a dar o efetivo cumprimento ao art. 18, V, da Portaria SAS/MS n.º 140, de 2014;
1.8.4. apresente as informações acompanhadas da devida documentação comprobatória sobre as medidas efetivamente adotadas para atender o art. 2º, §§ 1º e 2º, da Lei 9.797, de 1999, em sintonia com a determinação proferida pelos itens 9.1.1 e 9.1.1.6 do Acórdão 7454/2018-TCU-Segunda Câmara, sob a relatoria do Ministro-Substituto André Luís de Carvalho;
1.8.5. promova a devida adequação do Contrato 6/2019 firmado com a Fundação de Beneficência Hospital de Cirurgia com vistas a ajustar as metas pertinentes ao serviço de radioterapia, já que, desde setembro de 2018, esse serviço seria prestado com os equipamentos do próprio Estado de Sergipe no Hospital de Urgência de Sergipe; devendo informar o TCU, no final do aludido prazo, sobre as medidas adotadas em atendimento à referida determinação, com a devida documentação comprobatória, e sobre os eventuais resultados já alcançados;
1.9. determinar que a Sec-SE adote as seguintes medidas:
1.9.1. promova a audiência do Sr. Valberto de Oliveira Lima (CPF XXX.544.475-XX) , como atual Secretário de Estado da Saúde de Sergipe, nos termos dos arts. 10, § 1º, e 12, inciso III, da Lei nº 8.443, de 1992, e do art. 202, inciso III, do Regimento Interno do TCU, para que, no prazo de 15 (quinze) dias, apresente as suas razões de justificativa em face de todas as irregularidades detectadas nos autos e, especialmente, das seguintes falhas:
1.9.1.1. inclusão da alínea “c” do inciso II da Cláusula Nona no Contrato 6/2019 firmado entre a Secretaria de Estado da Saúde de Sergipe e a Fundação de Beneficência Hospital de Cirurgia, sem o embasamento normativo do Ministério da Saúde, permitindo o pagamento por ações e serviços de saúde sob o percentual mínimo de 75% do valor mensal do contrato, sem a devida contraprestação por parte da Fundação de Beneficência Hospital de Cirurgia e sem qualquer mecanismo de controle sobre a oferta e a demanda de ações e serviços, em ofensa ao art. 28 da Portaria MS nº 3.410, de 2013;
1.9.1.2.. descumprimento do inciso VII do art. 5º da Portaria MS 3.410, de 2013, pois, a despeito de instituída a Comissão de Avaliação do Contrato (CAC) para os Contratos 8/2018 e 6/2019 firmados entre a Secretaria de Estado da Saúde de Sergipe e a Fundação de Beneficência Hospital de Cirurgia, o seu funcionamento não teria ocorrido regular e adequadamente;
1.9.1.3. não atendimento às solicitações feitas pelo TCU por meio do Ofício de Requisição 106/2019-TCU/Sec-SE, de 21/2/2019 (Peça 3) , em relação, notadamente, ao rol de responsáveis e aos relatórios mensais da Comissão de Acompanhamento do Contrato 8/2018 (CAC) emitidos no período de janeiro de 2018 a janeiro de 2019, além do Ofício de Requisição 2/2019-TCU/Sec-SE, de 8/3/2019, em ofensa ao art. 42, caput, da Lei 8.443, de 1992;
1.9.1.4. não ter adotado as efetivas medidas para cumprir a determinação proferida pelos itens 9.1.1 e 9.1.1.3 do Acórdão 7454/2018-TCU-Segunda Câmara, além de ter apresentado o plano de ação, informando que todos os serviços e atividades (oncológicas ou não) inerentes ao contrato firmado com a Fundação de Beneficência Hospital de Cirurgia seriam realizadas de forma regulada, a despeito de essa informação não condizer com a realidade, já que, atualmente, no bojo dos atendimentos oncológicos, apenas os procedimentos radioterápicos e as cirurgias oncológicas-urológicas estariam reguladas pelo complexo regulatório estadual: 
1.9.2. promova a audiência do Sr. José Almeida Lima (CPF XXX.237.385-XX) , como então Secretário de Estado da Saúde de Sergipe, nos termos dos arts. 5º, inciso VII, e 43, inciso II, da Lei nº 8.443, de 1992, e dos arts. 1º, inciso XX, 253, inciso IV, e 250, inciso IV, do Regimento Interno do TCU, para que, no prazo de quinze dias, apresente as suas razões de justificativa pela inclusão da alínea “c” do inciso II da Cláusula Nona no Contrato 8/2018 firmado entre a Secretaria de Estado da Saúde de Sergipe e a Fundação de Beneficência Hospital de Cirurgia, sem o embasamento normativo do Ministério da Saúde, permitindo o pagamento por ações e serviços de saúde sob o percentual mínimo de 75% do valor mensal do contrato, sem a devida contraprestação por parte da fundação e sem qualquer mecanismo de controle sobre a oferta e a demanda de ações e serviços, em ofensa ao art. 28 da Portaria MS nº 3.410, de 2013:
1.9.3.envie a cópia do presente Acórdão, acompanhada da cópia do parecer da unidade técnica, ao Ministério da Saúde para a ciência e adoção das providências cabíveis em face de a Fundação de Beneficência Hospital de Cirurgia (CNES 0002283, CNPJ 13.016.332/0001-06) estar habilitada como Unacon com o serviço de radioterapia pela Portaria MS 102, de 2012, mas não realizar os tratamentos radioterápicos dentro da sua estrutura organizacional, nem possuir a contratação formal para a prestação desses serviços em sintonia com o art. 24 da Portaria MS 140, de 2014; e
1.9.4. envie a cópia do presente Acórdão, acompanhada da cópia do parecer da unidade técnica, ao Tribunal de Contas do Estado de Sergipe, ao Ministério Público do Estado de Sergipe, à Superintendência da Controladoria Regional da União no Estado de Sergipe, à 7ª Vara Cível de Aracaju – SE e ao Ministério Público Federal em Sergipe, para ciência e adoção das providências porventura cabíveis.

Segunda Câmara

Secretaria de Estado da Saúde de Sergipe (SES-SE) e Secretaria Municipal de Saúde (SMS) de Aracaju - SE.

José Almeida Lima (CPF XXX.237.385-XX) e Valberto de Oliveira Lima (CPF XXX.544.475-XX).

ANDRÉ DE CARVALHO

não há.

Não atuou.

RELATÓRIO DE MONITORAMENTO (RMON)

Secretaria do TCU no Estado de Sergipe (Sec-SE).